臺灣高等法院高雄分院刑事裁定
111年度毒抗字第69號
抗  告  人  
即  被  告  陳沁岑


                （現於法務部○○○○○○○○○○執行中）
上列抗告人因聲請強制戒治案件，不服臺灣屏東地方法院中華民
國110年12月30日裁定（110年度毒聲字第1037號），提起抗告，
本院裁定如下：
    主  文
抗告駁回。
    理  由
一、本件經本院審酌結果，認原審法院諭知抗告人即被告陳沁岑
    （下稱抗告人）應送戒治處所施以強制戒治之裁定，並無不
    合，應予維持，並引用原審法院之證據及理由（如附件）。
二、抗告意旨略以：抗告人係因為友人作保，無力償還龐大債務
    ，經濟壓力過大，且交友不慎而接觸毒品，在觀察、勒戒期
    間已知悔悟，並經醫生評估為無繼續施用毒品之傾向，而無
    強制戒治之必要，為此提起抗告，請求撤銷原裁定云云。
三、按觀察、勒戒後，檢察官依據勒戒處所之陳報，認受觀察、
    勒戒人有繼續施用毒品傾向者，應聲請法院裁定令入戒治處
    所強制戒治，其期間為6個月以上，至無繼續強制戒治之必
    要為止，但最長不得逾1年，毒品危害防制條例第20條第2項
    後段定有明文。亦即此處遇制度之目的，在於幫助施用毒品
    者戒除毒癮，消滅其再次施用毒品之危險性，且無例外規定
    。其次，關於受觀察勒戒人有無繼續施用毒品傾向之評估，
    並非完全以受勒戒人勒戒後之結果為準，勒戒前之各種情況
    ，仍應作為評估之依據。依勒戒處所評分說明手冊規定，係
    以前科紀錄與行為表現、臨床評估、社會穩定度3項合併計
    算分數，每一大項皆有靜態因子與動態因子。先以靜態因子
    分數評分，靜態因子分數總分在60分（含）以上為「有繼續
    施用毒品傾向」；60分以下，與動態因子分數相加，如果總
    分在60分（含）以上，為「有繼續施用毒品傾向」。是被告
    有無「繼續施用毒品傾向」，係依具體個案之臨床實務及相
    關事證等情綜合判定，有其相當之專業依據及標準，且涉及
    專門醫學。又衡酌強制戒治之目的，係為協助施用毒品者戒
    斷毒品之心癮及身癮所為之一種保安處分類型，而該評估標
    準係適用於每一位受觀察、勒戒處分之人，具一致性、普遍
    性、客觀性，倘其評估由形式上觀察，無擅斷或濫權等明顯
    不當之情事，法院宜予尊重。次按毒品危害防制條例所規定
    之觀察、勒戒或強制戒治處分，其立法意旨在幫助施用毒品
    者戒除毒癮，該處分之性質非為懲戒行為人，而係針對行為
    人將來之危險所為預防、矯治措施之保安處分，以達教化與
    治療之目的，可謂刑罰之補充制度，從而毒品危害防制條例
    本身所規定之強制戒治等保安處分，雖兼具自由刑之性質，
    卻有刑罰不可替代之教化治療作用。
四、本院查：
  ㈠抗告人經原審法院以110年度毒聲字第302號裁定送勒戒處所
    觀察、勒戒後，該勒戒處所以其前科紀錄與行為表現、臨床
    評估及社會穩定度等綜合判斷後，其靜態及動態因子合計為
    67分，認為有繼續施用毒品傾向一節，有法務部○○○○○○○○○○
    中女戒衛字第11012003490號函暨所附有無繼續施用毒品傾
    向證明書及有無繼續施用毒品傾向評估標準紀錄表各1份在
    卷可佐，已符合「有繼續施用毒品傾向」之認定標準。又上
    開評估標準紀錄表確由符合醫師資格之人所為之評斷，並無
    程序違法之情狀；且觀該評估標準紀錄表記載之評分，係該
    所相關專業知識經驗人士，在抗告人觀察、勒戒期間，依其
    本職學能在各該具體項目，就個案之臨床實務及相關事證，
    一一評估後所為之綜合判斷，自得憑以判斷抗告人有無繼續
    施用毒品傾向之證明。則該勒戒處所綜合評分者依個案之臨
    床實務及具體事證，判定抗告人為「有繼續施用毒品傾向」
    ，依上開說明，尚無不合。故原審依毒品危害防制條例第20
    條第3項、第2項後段之規定，裁定將抗告人送戒治處所強制
    戒治，經核並無違誤。
  ㈡抗告人雖以前詞提出抗告，惟施用毒品者具「病患性犯人」
    之特質，與一般犯罪人有異，鑑於施用毒品者大多具有「成
    癮性」，為貫徹社會防制毒品之期盼，對施用毒品者，有施
    以「斷癮」之必要。故毒品危害防制條例規定乃就施用毒品
    行為，先為生理治療及心理復健之保安處遇，因而以令入勒
    戒處所觀察、勒戒方式，戒除其身癮。若仍無法戒除，有繼
    續施用毒品之傾向，再令入戒治處所施以強制戒治，以戒除
    其心癮。此乃針對受處分人將來之危險所為預防、矯治措施
    之保安處分，以達教化與治療之目的，可謂刑罰之補充制度
    。故毒品危害防制條例本身所規定之觀察、勒戒及強制戒治
    等保安處分，雖限制受處分人之人身自由，卻有刑罰不可替
    代之教化治療作用，其目的及功能，與刑罰並不相同。且毒
    品危害防制條例第20條第2項後段係屬強制規定，只需觀察
    、勒戒後，經評定受觀察、勒戒人有繼續施用毒品傾向者，
    檢察官即應聲請法院裁定令入戒治處所施以強制戒治，別無
    例外。抗告人既有施用第一、二級毒品之事實，由原審裁定
    送勒戒處所執行觀察、勒戒後，並經評定為「有繼續施用毒
    品傾向」，自有依法施以強制戒治之必要，且非刑罰可以替
    代。是以，抗告人辯稱其已知悔悟，且醫生評估其並無繼續
    施用毒品之傾向云云，均屬無據。
五、綜上，原審依毒品危害防制條例第20條第3項、第2項後段之
    規定，裁令抗告人入戒治處所施以強制戒治，其期間為6個
    月以上，至無繼續強制戒治之必要為止，但最長不得逾1年
    ，於法並無不合。抗告意旨猶執前詞指摘原裁定不當，請求
    撤銷原裁定，為無理由，應予駁回。
據上論斷，依刑事訴訟法第412條，裁定如主文。
中　　華　　民　　國　　111 　年　　2 　　月　　15　　日
                  刑事第二庭  審判長法  官  孫啓強
                                    法  官  范惠瑩
                                    法  官  鄭詠仁
以上正本證明與原本無異。
不得再抗告。
中　　華　　民　　國　　111 　年　　2 　　月　　15　　日
                                    書記官  楊明靜
附件：
臺灣屏東地方法院刑事裁定
                                   110年度毒聲字第1037號
聲　請　人　臺灣屏東地方檢察署檢察官
被　　　告　陳沁岑　女　民國00年00月0日生
                    身分證統一編號：Z000000000號
                    住屏東縣○○鄉○○路000號
                    （現於法務部○○○○○○○○附設女子
                    戒治所觀察、勒戒中）
上列被告因違反毒品危害防制條例案件，經檢察官聲請強制戒治
（110年度聲戒字第129號、110年度毒偵緝字第231、234號、110
年度觀執緝字第113號），本院裁定如下：
    主  文
陳沁岑令入戒治處所強制戒治，其期間為陸個月以上，至無繼續
強制戒治之必要為止，但最長不得逾壹年。
    理  由
一、聲請意旨略以：被告陳沁岑因施用第一、二級毒品案件，經
    本院以110年度毒聲字第302號裁定令入勒戒處所觀察、勒戒
    後，認有繼續施用毒品之傾向，爰依毒品危害防制條例第20
    條第2項之規定，聲請裁定入戒治處所施以強制戒治等語。
二、按觀察、勒戒後，檢察官依據勒戒處所之陳報，認受觀察、
    勒戒人有繼續施用毒品傾向者，檢察官應聲請法院裁定令入
    戒治處所強制戒治，其期間為6個月以上，至無繼續強制戒
    治之必要為止，但最長不得逾1年；依前項規定為觀察、勒
    戒或強制戒治執行完畢釋放後，3年後再犯第10條之罪者，
    適用本條前2項之規定，毒品危害防制條例第20條第2項、第
    3項分別定有明文。
三、經查，被告陳沁岑前於民國92年間因施用毒品案件，經本院
    以92年度毒聲字第309號裁定令入勒戒處所觀察、勒戒，因
    無繼續施用之傾向，於92年4月1日執行完畢釋放出所；詎其
    於前述觀察、勒戒執行完畢3年後之109年12月16日22時20分
    許，復因犯毒品危害防制條例第10條之施用第一、二級毒品
    罪，經本院以110年度毒聲字第302號裁定令入勒戒處所觀察
    、勒戒，於110年11月11日送勒戒處所執行，並於111年1月1
    0日期滿，且其於觀察、勒戒期間，經勒戒處所判定有繼續
    施用毒品傾向之事實，有臺灣高等法院被告前案紀錄表、本
    院110年度毒聲字第302號刑事裁定、法務部○○○○○○○○附設勒
    戒處所有無繼續施用毒品傾向證明書及其所附之有無繼續施
    用毒品傾向評估標準紀錄表等件在卷可稽。
四、依上開有無繼續施用毒品傾向證明書及所附之有無繼續施用
    毒品傾向評估標準紀錄表之紀載，被告在前科紀錄與行為表
    現項目得分30分，在臨床評估項目得分32分，在社會穩定度
    項目得分5分，合計67分，而依法務部與衛生署（現已改制
    為「衛生福利部」）共同修正之「有無繼續施用毒品傾向評
    分標準評分說明手冊」所定判定原則，得分在60分以上者，
    即可判定為有繼續施用毒品傾向，茲被告之得分為67分，已
    逾60分，足認其有繼續施用毒品傾向。從而，檢察官依據勒
    戒處所之陳報，聲請裁定令被告入戒治處所強制戒治，揆諸
    前揭法條規定，即無不合，應予准許。
五、依毒品危害防制條例第20條第3 項、第2 項，裁定如主文。
中　　華　　民　　國　 110　　年　　12　　月　　30　　日
                  刑事第一庭    法  官  涂裕洪
以上正本證明與原本無異。
如不服本裁定，應於送達後5日內，向本院提出抗告狀。
中　　華　　民　　國　 110　　年　　12　　月　　30　　日
                                書記官  黃振法